【裁判字號】    94,婚,971
【裁判日期】    950609
【裁判案由】    確認婚姻關係存在
【裁判全文】
臺灣臺南地方法院民事判決               94年度婚字第971號
原      告  丁○○
訴訟代理人  陳培芬律師
被      告  丙○○
上列當事人間確認婚姻關係存在事件，經本院於民國95年5月26
日言詞辯論終結，判決如下：
    主      文
確認原告與被告間之婚姻關係存在。
訴訟費用由被告負擔。
    事實及理由
一、原告主張：
（一）兩造於民國86年3月24日結婚，並育有長女魏宜柔（86年
      11 月16日生），原告婚後與被告丙○○感情不睦，雙方
      遂協議辦理離婚。由於不知法律，一時貪圖方便，在協議
      離婚見證人魏碧珍及乙○○全部皆未在場見證情形下，由
      原告丁○○偽簽見證人魏碧珍姓名並蓋用魏碧珍印章。另
      由被告丙○○偽簽見證人乙○○姓名並蓋用乙○○印章，
      共同偽造本件離婚協議書有關見證人二人之資料。並於民
      國93年10月7日共同持向台南縣永康市戶政事務所申請辦
      理離婚登記事宜。
（二）原告於93年11月22日向台灣台南地方法院檢察署自首偽造
      見證人魏碧珍之簽名及持虛偽之離婚協議書向台南縣永康
      市戶政事務所申請離婚登記之使公務員登載不實之偽造文
      書罪犯行。台灣台南地方法院檢察署檢察官對於原告丁○○自首之事，姑念原告未有任何刑事前科，素行尚佳，因
      一時不慎致罹刑章，信無再犯之虞，且告訴人魏碧珍表示
      願意原諒原告，並同意台灣台南地方法院檢察署檢察官對
      被告為緩起訴處分，又原告在犯罪未被發覺前，即具狀自
      首坦承犯行，經參酌刑法第57條所列事項及公共利益之維
      護，認以緩起訴處分為適當。
（三）按兩願離婚，應以書面為之，有二人以上證人之簽名並應
      向戶政機關為離婚之登記，民法第1050條定有明文。又法
      律行為，違反強制或禁止之規定，有背於公共秩序或善良
      風俗者，無效，民法第71及72條分別定有明文。本件原告
      及被告偽造見證人之簽名，並持離婚協議書向台南縣永康
      市戶政事務所申請辦理離婚登記之行為，違反民法第71、
      72 條及民法第1050條之規定而無效，原告又有即受確認
      判決之法律上之利益，爰提起本訴訟請求確認原告與被告
      間之婚姻關係存在。並聲明：如主文所示。
二、被告則以：
（一）原告丁○○自婚後脾氣暴燥，與婚前判若兩人，對家庭未
      負應盡之責任，且對被告丙○○及家人造成無數的恐嚇與
      傷害，因而協議離婚。由於不懂法律，在原告丁○○的提
      議下自行辦理，見證人乙○○及魏碧珍本人雖未在場見證
      ，卻確認雙方事先知道並親自將證件、印章委託當事人代
      為簽認，而非偽簽見證人之姓名私自辦理。雙方見證人確
      實於民國93年10月6日將證件及印章親自委託，且當日原
      告丁○○之見證人魏碧珍及其母親，親自到住所了解情況
      ，知無法挽回，見證人魏碧珍並親口允諾願當見證人。此
      離婚協議書非偽造，確實是雙方無法再維持婚姻而簽認，
      再於民國93年10月7日共同持向台南縣永康市戶政事務所
      申請辦理離婚登記事宜。此離婚協議是當事人與見證人都
      認同的情形下辦理，理應成立。
（二）原告丁○○於離婚一年多後反悔，再夥同見證人魏碧珍向
      台南地方法院檢察署自首偽造文書，目的是希望離婚無效
      。見證人魏碧珍出庭時證詞反覆，與原告丁○○有串供之
      疑，且二次出庭時，兩人皆未到場，對於原告丁○○反覆
      之性情，其意圖值得庭上深思。
（三）離婚一年多，原告丁○○不聞不問，對孩子亦未曾探視、
      照顧，卻於被告丙○○提出改判監護人之後，提出離婚無
      效之申請，其意圖更值得庭上深思。
（四）由於不懂法律，致使此離婚程序有瑕疵，法律不外乎人情
      ，既是兩個不同意願且無法共同生活之人，理應不該勉強
      ，強求只會徒增一個不幸的家庭，甚至會造成另一家暴之
      案例，對被告丙○○及女兒魏宜柔是更大的傷害。離婚一
      年多，被告丙○○與女兒魏宜柔相依為命，生活平靜，心
      情亦慢慢平復，著實不願再回復過去那種恐懼害怕的日子
      等語，資為抗辯。並聲明：駁回原告之訴。
三、兩造不爭執之事實：
（一）兩造於86年3月24日結婚，並生育長女魏宜柔 (86年11月
      16 日生)，此並有戶籍謄本1件附卷可稽。
（二）離婚協議書上證人魏碧珍、乙○○之姓名及印章分別為原
      告丁○○、被告丙○○所寫及用印。
（三）兩造於93年10月7日一同前往台南縣永康市戶政事務所辦
      理離婚登記，證人並未隨同前往。
四、兩造爭執之事實：本件兩造之主要爭點在於兩造離婚是否符
    合民法第1050條所定之形式上離婚要件？離婚見證人乙○○
    及魏碧珍是否均知悉兩造要離婚，並基於離婚見證人之意思
    交付兩造印章並授權簽名？
五、得心證之理由：
（一）按確認之訴，非原告有即受確認判決之法律上利益者，不
      得提起，民事訴訟法第247條第1項定有明文。亦即原告提
      起確認之訴，必須其主張之法律關係存否在當事人間不明
      確，致原告之權利或其他法律上之地位有不安之危險，即
      時有以確認判決除去之必要，其在法律上始有受判決之利
      益（最高法院52年台上字第1922號判例意旨參照）。查本
      件原告主張兩造間婚姻關係存在，既為被告所否認，則兩
      造間就該法律關係存否已有不明確之狀態，且得以判決確
      認，將此不安狀態除去，是原告提起本件確認兩造間婚姻
      關係存在之訴訟，即有受確認判決之法律上利益，合先敘
      明。
（二）次按兩願離婚應以書面為之，有二人以上證人之簽名並應
      向戶政機關為離婚之登記，民法第1050條定有明文，夫妻
      間雖有離婚之合意，如未依此方式為之，依民法第73條之
      規定自屬無效（最高法院28年度上字第1306號判例參照）
      ；又民法第1050條所謂二人以上之證人之簽名，固不限於
      作成離婚證書時為之，亦不限於協議離婚時在場之人，始
      為證人，然究難謂非親見或親聞雙方當事人確有離婚真意
      之人，亦得為證人（最高法院68年台上字第3792號判例參
      照）。經查：本件兩造之離婚協議書上見證人魏碧珍、乙○○之簽名及蓋章係由兩造分別為之乙節，為兩造所不爭
      執，並有離婚協議書影本一件附卷可稽。次查，原告主張
      兩造協議離婚時，見證人即原告之妹魏碧珍及被告之弟乙○○皆未在場，由兩造分別偽簽見證人魏碧珍、乙○○之
      簽名並蓋印章，且原告係持原告妹妹魏碧珍供辦理房貸之
      印章所為，嗣原告於93年11月22日向台灣台南地方法院檢
      察署自首上開偽造文書犯行，業經該署予以緩起訴處分在
      案等事實，固為被告所爭執，惟業據原告提出台南地方法
      院檢察署94年偵字第12288號緩起訴處分書、友友建設股
      份有限公司不動產買賣契約書影本一件為證，且核與證人
      即原告之妹魏碧珍到庭證稱：「離婚協議書之前約一個禮
      拜，我哥哥回到家裡拜託我及媽媽去跟被告說再給哥哥一
      次機會，但被告不太願意跟我們講，當時都沒有提到離婚
      的事情，我也不知道他們（指當事人）後來寫離婚協議書
      的事，是事後哥哥回來跟我講他簽我的名字當離婚證人，
      我問他為何會有證件，他說是之前幫我辦房貸時留的，…
      離婚協議書上的章不是我蓋的，我也沒有當他們的見證人
      。當時我哥哥（原告）有跟我提到女方要離婚，我也知道
      女方要離婚這件事，但是我是跟我媽要去勸被告，並不是
      要去當證人，我們也會站在女方立場去想，離婚協議書93
      年10月6日那天我也沒有在場」等語相符（詳見本院95 年
      4月21日言詞辯論筆錄），復經本院調閱台灣台南地方法
      院檢察署94年偵字第12288號卷宗及該署緩起訴處分書理
      由內載稱證人魏碧珍證述情節一致；另參諸證人即被告弟
      弟乙○○證述：「我知道兩造說要辦離婚的事，我姐姐（
      即被告）說要離婚的話，希望我來當證人，但離婚協議書
      上我的名字及印章不是我寫的，是我把印章交給我姐姐，
      因為我覺得那天的氣氛我在場比較不好，我有同意要當離
      婚的見證人，之後我們五個人又有在兩造文化路的家中，
      包括丁○○的妹妹也在，當時聚在一起的原因是說這張離
      婚證書好像沒有效，所以要重簽，後來因為監護權的問題
      沒談成，所以沒有再簽一次，魏碧珍也有在場，她是沒說
      什麼，也沒說什麼要當證人的事情」等語，又證人即乙○○之女友甲○○亦證稱：「第一次簽完之後，原告發現有
      瑕疵，好像是沒有親簽，這是他們辦好離婚之後，所以大
      家又聚在一起一次，魏碧珍有無講到第一次離婚協議書上
      是否要當證人我不是記得很清楚，因為事情到現在已經很
      久了」等語，足徵兩造93年10月6日簽立之離婚協議書上
      所載之證人「魏碧珍」，係由原告所偽造，而此由該離婚
      協議書上見證人「魏碧珍」之住址係記載為「永康市○○
      路154巷18弄27號」，明顯與卷附證人魏碧珍之身分證所
      載住址為「永康市○○路727巷90號14樓之1」不同，亦可
      見其一端；況證人乙○○縱願意為被告之離婚見證人，並
      授權被告簽名，然由上陳述亦可知，其因並未在場親見或
      親聞是否原告及被告雙方確有離婚真意，是其是否堪為離
      婚證人亦非無疑。綜上所述，本件兩造93年10月6日之離
      婚協議書雖載有見證人「魏碧珍」、「乙○○」，惟見證
      人魏碧珍之簽名及用印既係由原告所偽簽並用印，且之後
      雙方欲再重新簽立離婚協議書時，亦未成事，有如前述，
      則見證人魏碧珍於93年10月6日並未在場見證，更無基於
      離婚見證人之意思交付印章並授權簽名，則兩造之協議離
      婚即因未具備民法第1050條所定之法定要件，而屬無效，
      縱兩造自93年辦理離婚登記後即已分居迄今，被告並認身
      心飽受拖磨，已無法繼續與原告之婚姻關係，此點亦確值
      兩造深思，然兩造93年10月6日簽立並於翌日持以辦理離
      婚登記之離婚協議書既有前述之瑕疵存在，從而，原告訴
      請確認兩造之婚姻關係存在，仍屬有據，應予准許。
（三）本件事證已臻明確，兩造其餘主張及舉證，與判決結果不
      生影響，爰不一一論述，附此敘明。
六、結論：本件原告之訴為有理由，依民事訴訟法第78條，判決
    如主文。
中    華    民    國    95    年    6     月    9     日
                  家事法庭法  官  陳美燕
以上正本證明與原本無異。
如對本判決上訴，須於判決送達後廿日內向本院提出上訴狀。
中    華    民    國    95    年    6     月    9     日
                          書記官  周曉萍


司法院資訊處製作；財團法人民間司法改革基金會備份。
